ACORDAO-COMPLETO-2332091

ACÓRDÃO 1529/2019 ATA 24/2019 - PLENÁRIO

VISTOS, relatados e discutidos estes autos de pedidos de reexame interpostos pelos srs. Waldemar Manoel Silva de Souza, Mário Augusto Lopes Moyses e Frederico Silva da Costa contra o Acórdão 772/2017-TCU-Plenário, 
ACORDAM os Ministros do Tribunal de Contas da União, reunidos em sessão do Plenário, ante as razões expostas pelo Relator, em:
9.1. conhecer dos pedidos de reexame interpostos pelos srs. Mário Augusto Lopes Moyses e Frederico Silva da Costa para, no mérito, negar-lhes provimento;
9.2. conhecer do pedido de reexame interposto pelo sr. Waldemar Manoel Silva de Souza para, no mérito, dar-lhe provimento, tornando sem efeito a multa aplicada no subitem 9.3 do Acórdão 772/2017-TCU-Plenário;
9.3. dar ciência desta deliberação aos recorrentes.

Pedido de reexame interposto contra decisão que aplicou multas individuais aos recorrentes no bojo de processo de representação autuada para apurar a responsabilidade de gestores em relação aos vários convênios celebrados com a Oscip Tercon Brasil.

Ministério do Esporte (vinculador); Ministério do Trabalho e Emprego (extinto); Ministério do Turismo (vinculador).

3. Interessados/Responsáveis/Recorrentes:
3.1. Responsáveis: Frederico Silva da Costa (XXX.889.701-XX); Mário Augusto Lopes Moyses (XXX.055.648-XX); Paul Israel Singer (XXX.458.638-XX); Renata Leite Manoel de Jesus (XXX.581.258-XX); Waldemar Manoel Silva de Souza (XXX.643.655-XX)
3.2. Recorrentes: Waldemar Manoel Silva de Souza (XXX.643.655-XX); Mário Augusto Lopes Moyses (XXX.055.648-XX); Frederico Silva da Costa (XXX.889.701-XX).

13.1. Ministros presentes: José Mucio Monteiro (Presidente), Benjamin Zymler (Relator), Aroldo Cedraz, Raimundo Carreiro, Ana Arraes e Vital do Rêgo.
13.2. Ministros-Substitutos convocados: Augusto Sherman Cavalcanti e Marcos Bemquerer Costa.
13.3. Ministros-Substitutos presentes: André Luís de Carvalho e Weder de Oliveira.

ACORDAO-COMPLETO-2370717

Acórdão 2507/2019 - Plenário

BENJAMIN ZYMLER

Ministro-Substituto André Luís de Carvalho.

Adoto como relatório a instrução elaborada pela Secretaria de Recursos (peça 160) , que contou com a anuência dos dirigentes da mencionada unidade técnica (peças 161 e 162) :
"Trata-se de pedidos de reexame interpostos por Waldemar Manoel Silva de Souza (peça 113) ; Mario Augusto Lopes Moyses (peça 142) ; e Frederico Silva da Costa (peça 143) contra o Acórdão 772/2017-TCU-Plenário (peça 64) , de Relatoria do Exmo. Ministro André de Carvalho.
	A deliberação recorrida apresenta o seguinte teor:
9.1. conhecer da presente representação, vez que preenchidos os requisitos legais e regimentais de admissibilidade, para, no mérito, considerá-la procedente;
9.2. rejeitar as razões de justificativa apresentadas por Mário Augusto Lopes Moyses, Frederico Silva da Costa, Waldemar Manoel Silva de Souza e Paul Israel Singer;
9.3. aplicar aos Srs. Mário Augusto Lopes Moyses, Frederico Silva da Costa, Waldemar Manoel Silva de Souza e Paul Israel Singer, individualmente, a multa prevista no art. 58, incisos II e III, da Lei nº 8.443, de 1992, no valor de R$ 40.000,00 (quarenta mil reais) , fixando-lhes o prazo de 15 (quinze) dias, contados da notificação, para que comprovem, perante o Tribunal, o recolhimento das referidas quantias aos cofres do Tesouro Nacional, atualizadas monetariamente na forma da legislação em vigor;
9.4. autorizar, caso requerido, nos termos do art. 26 da Lei nº 8.443, de 1992, e do art. 217 do RITCU, o parcelamento das dívidas constantes deste Acórdão em até 36 (trinta e seis) parcelas mensais e sucessivas, sobre as quais incidirão a atualização monetária e os correspondentes acréscimos legais, esclarecendo ao responsável que a falta de pagamento de qualquer parcela importará no vencimento antecipado do saldo devedor, sem prejuízo das demais medidas legais;
9.5. autorizar, desde logo, a cobrança judicial da dívida constante deste Acórdão, nos termos do art. 28, inciso II, da Lei nº 8.443, de 1992, caso não atendida a notificação;
9.6. determinar o desconto em folha de pagamento das dívidas dos Srs Mário Augusto Lopes Moyses, Frederico Silva da Costa, Waldemar Manoel Silva de Souza e Paul Israel Singer, nos termos do art. 28, inciso I, da Lei 8.443/1992, c/c o art. 46 da Lei 8.112/1990, caso os referidos responsáveis ainda tenham vínculo com o serviço público federal;
9.7. determinar que a Secex/CE autue processo específico de representação e, nele, promova a audiência da Sra. Renata Leite Manoel de Jesus (CPF XXX.581.258-XX) , como signatária do Convênio 716028/2010, para que apresente as suas razões de justificativa em relação à celebração do referido ajuste entre o então Ministério do Desenvolvimento Agrário e a Oscip Tercon Brasil, em curto interregno de tempo, sem que nenhuma medida preventiva de dano tivesse sido adotada tempestivamente, sobretudo se considerada a recorrente situação de inadimplência dessa entidade em convênios anteriormente celebrados, destacando a existência de quatro acórdãos condenatórios e de cinco tomadas de contas especiais em tramitação no âmbito do TCU; e
9.8. enviar cópia deste Acórdão, acompanhado do Relatório e do Voto que o fundamenta, ao Ministério do Turismo, ao Ministério do Esporte, ao Ministério do Trabalho e ao Ministério do Desenvolvimento Social e Agrário; e
9.9. enviar cópia do presente Acórdão, bem como do Relatório e do Voto que o fundamenta, acompanhado de cópia integral de todo este processo, à Polícia Federal e à Procuradoria da República no Estado do Ceará, para que adotem as providências porventura cabíveis em relação às evidências de falsidade nas declarações prestadas pelas seguintes pessoas:
	Localização
	Signatário
	Data
	UF

	Peça 43, p. 114
	Fundação Universa [DF] - Sr. Alberto Fernando Monteiro do Nascimento (CPF XXX.421.424-XX) 
	Sem data
	DF

	Peça 43, p. 115
	Município de Guarantã do Norte/MT - Sr. Mercídio Panosso (CPF XXX.481.470-XX) 
	Sem data
	MT

	Peça 43, p. 116
	Município de Peixoto de Azevedo/MT - Sr. Sinvaldo Santos Brito - Prefeito Municipal (CPF XXX.597.765-XX) 
	Sem data
	MT

	Peça 43, p. 186
	Partido Democrático Trabalhista [DF] - Sr. Luiz Antônio Queiroz de Araújo (CPF XXX.924.005-XX) 
	16/3/2009
	DF

	Peça 43, p. 187
	Deputado Federal Severiano Alves de Souza - [BA] (CPF XXX.857.885-XX) 
	4/3/2009
	BA

	Peça 43, p. 188
	Subsecretário de Educação de Salvador/BA, afirmando que Oscip Tercon Brasil atua desde 2004 - Sr. Eliezer Cruz (não foi possível definir o CPF, pelo grande número de homônimos) 
	11/3/2009
	BA

	Peça 43, p. 189 e p. 215
	Movimento dos Trabalhadores Rurais sem Terra - Sra. Elizabeth Rocha de Sousa (CPF XXX.121.725-XX) ; Sr. Júlio César V. (sobrenome ilegível) 
	24/3/2009
	DF

	Peça 43, p. 190
	Associação Estadual de Cooperação Agrícola - Secretário Geral (assinatura ilegível) (CNPJ 02.702.661/0001-94) 
	24/3/2009
	DF

	Peça 43, p. 191 e p. 193
	Município de Jiquiriçá/BA - Sr. Valdemar Andrade Filho - Prefeito Municipal (CPF XXX.209.295-XX) 
	30/12/2008
	BA

	Peça 43, p. 192
	Município de Nova Canaã/BA - Sr. Marival Newton de Magalhães Fraga (CPF XXX.585.195-XX) 
	17/4/2009
	BA

	Peça 43, p. 213
	Fundação Amazônia Viva, do Pará - Sr. João Alberto de Almeida (CPF XXX.963.171-XX) 
	20/5/2009
	PA

	Peça 43, p. 217
	Escritório do Fundo das Nações Unidas para a Infância - UNICEF em Salvador - Sr. Ruy Eduardo Pavan Ribeiro (CPF XXX.000.425-XX) 
	6/2/2009
	BA

	Peça 43, p. 219
	Deputado Federal Roberto Pereira de Britto [BA] (CPF XXX.577.415-XX) 
	2/6/2009
	BA

	Peça 43, p. 220
	Deputado Federal Antônio Eudes Xavier [CE], declara funcionamento pelos últimos sete anos (CPF XXX.528.803-XX) 
	8/6/2009
	CE

	Peça 43, p. 222 e Peça 48, p. 45
	Município de Acaraú/CE - Sr. José Nacélio Couto Cruz (CPF XXX.117.053-XX) 
	1/10/2009 e 1/12/2009
	CE

	Peça 47, p. 48
	Agendha - Assessoria e Gestão, da Bahia - Sra. Edvalda Pereira Torres (CPF XXX.037.134-XX) 
	11/2/2009
	BA

	Peça 47, p. 50
	Filhos do Mundo, da Bahia - Sr. Vasco Zogno Aguzzoli (CPF XXX.223.045-XX) 
	3/2/2009
	BA

HISTÓRICO 	
Esta representação foi autuada, por força do item 9.7 do Acórdão 1250/2016-TCU-Plenário (TC Processo 012.420/2014-0) , para apurar a responsabilidade dos gestores do Ministério do Turismo, do então Ministério do Trabalho e Emprego e do Ministério do Esporte em relação aos vários convênios celebrados com a Oscip Tercon Brasil, em curto interregno de tempo, sem que nenhuma medida preventiva dos subsequentes danos ao erário tivesse sido adotada tempestivamente, diante, sobretudo, da recorrente situação de inadimplência dessa entidade em convênios anteriormente celebrados.
Considerando a responsabilidade dos gestores à época, notadamente pela ausência de exame do conteúdo dos pareceres prévios e dos documentos que subsidiariam a celebração dos ajustes com a Oscip Tercon Brasil, que poderia ter impedido a assinatura dos convênios ante as irregularidades existentes com a entidade, por meio do Acórdão 772/2017-TCU-Plenário, as razões de justificativas apresentadas pelos agora recorrentes foram rejeitadas e também foi aplicada, individualmente, a multa do art. 58, incisos II e III, da Lei 8.443/1992 (LO/TCU) , no valor de R$ 40.000,00. Vale mencionar que os embargos de declaração opostos contra essa deliberação foram rejeitados (Acórdão 1500/2017-TCU-Plenário) .
Examina-se, nesta oportunidade, os pedidos de reexame interpostos Waldemar Manoel Silva de Souza (peça 113) ; Mario Augusto Lopes Moyses (peça 142) ; e Frederico Silva da Costa (peça 143) contra o citado julgado.
EXAME DE ADMISSIBILIDADE 
Os pedidos de reexame preenchem os requisitos de admissibilidade, conforme exigência do art. 48 da Lei 8.443/1992 (LO/TCU) , c/c os arts. 285 e 286 do RI/TCU.
Dessa forma, ratificam-se as propostas de conhecimento dos recursos, com efeito suspensivo, formuladas nos exames de peças 144-147, acolhida pelo Relator, Exm. Ministro Benjamin Zymler, conforme despacho de peça 149.
EXAME DE MÉRITO
Delimitação do recurso
Nos recursos trazidos pelos responsáveis, será necessário verificar, em síntese, se:
Preliminarmente
	a) houve prescrição;
	b) houve cerceamento de defesa, ante a ausência dos instrumentos de convênio cuja regularidade foi questionada nos ofícios de audiência; (Mário Augusto Lopes Moyses) 
	No mérito (Waldemar Manoel Silva de Souza - Ministério do Esporte) 
	a) Ausência de nexo de causalidade entre as irregularidades apuradas e a conduta do recorrente;
	b) Ausência de dolo ou culpa por parte do recorrente.
	No mérito (Mario Augusto Lopes Moyses - Ministério do Turismo) 
	a) Ausência de nexo de causalidade entre as irregularidades apuradas e a conduta do recorrente;
	b) Houve conduta culposa grave;
	c) Houve falta de dosimetria proporcional da sanção;
	No mérito (Frederico Silva da Costa - Ministério do Turismo) 
	a) Ausência de nexo de causalidade entre as irregularidades apuradas e a conduta do recorrente, que nunca teve seu nome mencionado nas condutas impugnadas;
	b) Houve conduta grave;
Registre-se que todas as razões recursais são afetas e interessam a todos os responsáveis, sendo assim, com as devidas ressalvas, quando necessárias, serão analisadas conjuntamente.
DAS PRELIMINARES
Da prescrição
Embora não tenham sido trazidos nas razões recursais argumentos atinentes à prescrição da pretensão punitiva, por ser tratar de matéria de ordem pública tal instituto requer análise ex officio. Nessa lógica estão diversos julgados, conforme excertos abaixo.
A ocorrência da prescrição da pretensão punitiva do TCU deve ser aferida, independentemente de alegação da parte, em cada processo em que haja intenção de aplicação das sanções previstas na Lei 8.443/1992. (Acórdão 2058/2017-TCU-Primeira Câmara, de relatoria do Exm. Ministro Augusto Sherman) 
A análise de ocorrência da prescrição da pretensão punitiva do TCU deve ser feita em todos os processos pendentes de apreciação de recurso, mesmo que o recurso venha a não ser conhecido, inclusive o recurso de revisão, por se tratar de matéria de ordem pública. (Acórdão 993/2017-TCU-Plenário, de relatoria do Exm. Ministro Augusto Nardes) 
Análise
Inicialmente é oportuno registrar que a pretensão punitiva do TCU se subordina ao prazo geral de prescrição de 10 anos estipulado no art. 205 da Lei 10.406/2002 (Código Civil) , cuja contagem se inicia na data de ocorrência da irregularidade sancionada e se interrompe, uma única vez, na data do ato que ordenar a citação, a audiência ou a oitiva da parte, nos termos do art. 202, inciso I, do mesmo diploma legal. Corroboram com essa tese diversos julgados.
A pretensão punitiva do TCU subordina-se ao prazo geral de prescrição de dez anos estipulado no art. 205 da Lei 10.406/2002 (Código Civil) , cuja contagem se inicia na data de ocorrência da irregularidade sancionada e se interrompe, uma única vez, na data do ato que ordenar a citação, a audiência ou a oitiva da parte, nos termos do art. 202, inciso I, do mesmo diploma legal. (Acórdão 10364/2017-TCU-Segunda Câmara, de relatoria do Exm. Ministro Marcos Bemquerer) 
Quando o fato irregular, motivador da sanção, for o não alcance dos objetivos do convênio, o prazo para a prescrição da pretensão punitiva do TCU começa a fluir a partir do fim do prazo para prestação de contas, momento em que se conclui a última etapa do ajuste e o Estado deve começar a agir para defender seus interesses. (Acórdão 5130/2017-TCU-Primeira Câmara, de relatoria do Exm. Ministro Bruno Dantas) 
A data de interrupção do prazo prescricional da pretensão punitiva do TCU é a do ato que ordenou a citação, a audiência ou a oitiva da parte, não a data da efetivação da comunicação. (Acórdão 1638/2017-TCU-Segunda Câmara, de relatoria do Exm. Ministro José Múcio Monteiro) 
A prescrição prevista na Lei 9.784/1999 não se aplica à atividade de controle externo. O instituto da prescrição nos processos do TCU obedece ao art. 37, § 5º, da Constituição Federal, no que tange ao ressarcimento do prejuízo, e ao art. 205 da Lei 10.406/2002 (Código Civil) , no que se refere à pretensão punitiva. Assim, quanto ao débito, a ação é imprescritível, e quanto à aplicação de sanções, ela prescreve em dez anos a contar da data de ocorrência das irregularidades. (Acórdão 374/2017-TCU-Plenário, de relatoria do Exm. Ministro Bruno Dantas) 
A pretensão punitiva do TCU subordina-se ao prazo geral de prescrição de dez anos indicado no art. 205 da Lei 10.406/2002 (Código Civil) , contado a partir da data da ocorrência da irregularidade sancionada, nos termos do art. 189 da referida Lei. (Acórdão 8801/2016-TCU-Segunda Câmara, de relatoria do Exm. Ministro Marcos Bemquerer) 
A prescrição da pretensão punitiva do TCU subordina-se ao prazo geral de prescrição disposto no Código Civil (dez anos) , contado a partir da data da ocorrência da irregularidade e interrompido pelo ato que ordenar a citação, a audiência ou a oitiva da parte. (Acórdão 4790/2016-TCU-Primeira Câmara, de relatoria do Exm. Ministro Bruno Dantas) 
A prescrição da pretensão punitiva do TCU é contada a partir da data de ocorrência da irregularidade sancionada, nos termos do art. 189 da Lei 10.406/2002 (Código Civil) . (Acórdão 1441/2016-TCU-Plenário, de relatoria do Exm. Ministro Walton Alencar Rodrigues) 
Na hipótese vertente, os convênios foram assinados no período 2009-2010 (Waldemar - 2010 / Frederico - 2010 / Mário - 2009, conforme peça 11) , tendo a ordem para as audiências ocorrida em 20/7/2016 (peças 12-17) , ou seja, antes do prazo decenal. Portanto, pelo exposto, entende-se pela não ocorrência da prescrição da pretensão punitiva.
Do cerceamento de defesa
Alegando o cerceamento de defesa, o recorrente Mario Augusto Lopes Moyses sustenta que no ofício de audiência, em que pese a determinação para o contraditório, não foi demonstrado no documento os elementos individualizadores da conduta, isto é, que permitissem o exercício pleno das garantias constitucionais do contraditório e da ampla defesa, uma vez que não trazem à colação cópias dos convênios cuja regularidade é questionada.
Análise
Perscrutando os autos, especialmente os ofícios de audiência (peças 14-17) , é possível constatar que todas as audiências realizadas (20/7/2016) possuem conduta impugnada genérica e idêntica, com alteração apenas no âmbito da unidade jurisdicionada (Ministério do Turismo, Ministério do Esporte e Ministério do Trabalho e Emprego) :
Nos termos do Acórdão 1250/2016-TCU-Plenário, proferido em processo de Tomada de Contas Especial instaurada pelo Ministério do Turismo em decorrência da omissão no dever de prestar contas do Convênio 748065/2010, celebrado com a Oscip Tercon Brasil, foi determinada a audiência de Vossa Senhoria para que, no prazo de 15 (quinze) dias, a contar do recebimento da presente comunicação, com fundamento no art. 250, inciso IV, do Regimento Interno/TCU, apresente razões de justificativa quanto à celebração de tantos convênios, no âmbito do [unidade jurisdicionada], com a citada Oscip em curto interregno de tempo, sem que nenhuma medida preventiva de dano tivesse sido adotada tempestivamente, sobretudo se considerada a recorrente situação de inadimplência dessa entidade em convênios anteriormente celebrados, destacando a existência de quatro acórdãos condenatórios e de cinco tomadas de contas especiais em tramitação no âmbito do TCU.
Em outras palavras, não há menção específica e individualizada de qual ajuste foi celebrado pelo respectivo responsável em audiência.
O TCU já julgou matéria similar ao tema em questão. Na ocasião (Acórdão 2069/2013-TCU-Segunda Câmara, de relatoria do Exm. Ministro André de Carvalho) , foi decidido que "A citação deve ser dirigida para a promoção de uma defesa específica, tendo o notificado o direito de ser informado expressamente de todos os fatos sobre os quais o TCU pretenda imputar-lhe alguma responsabilidade.".
Merece destaque ainda o fato de que todas as audiências foram realizadas somente em 2016, ou seja, promoveu-se audiências com fatos não individualizados nos quais os atos impugnados teriam ocorrido, no mínimo, há 6 anos.
Nesse raciocínio, considerando o lapso temporal elevado entre a conduta e o chamamento ao processo dos responsáveis em sede de audiência, entende-se que a ausência de individualização e especificação devida do ato impugnado dificultou o exercício pleno da ampla defesa, já que os responsáveis não foram instados a se manifestar especificamente.
Portanto, será proposto o acolhimento das razões recursais referentes ao cerceamento de defesa por ausência de ampla e aprofundada fundamentação das condutas nos ofícios de audiência dos fatos sobre os quais o TCU pretendia imputar alguma responsabilidade aos responsáveis.
DO MÉRITO
Da ausência de nexo de causalidade entre as irregularidades apuradas e as condutas dos recorrentes
Análise
Todos os recorrentes sustentam que procederam a assinatura dos convênios com a Oscip Tercon Brasil no exercício de sua função institucional enquanto ocupantes de cargos de Secretários:
	 Convênio
	Concedente
	Signatário
	Cargo quando da assinatura

	724404/2009
	Ministério do Turismo
	Mário Augusto Lopes Moyses
	Secretário Executivo do Ministério do Turismo

	723876/2009
	Ministério do Turismo
	Mário Augusto Lopes Moyses
	Secretário Executivo do Ministério do Turismo

	744042/2010
	Ministério do Turismo
	Frederico Silva da Costa
	Secretário Nacional de Programas de Desenvolvimento do Turismo

	748065/2010
	Ministério do Esporte
	Waldemar Manoel Silva de Souza
	Secretário Executivo do Ministério do Esporte

Assim, argumentam que as celebrações seguiram as determinações normativas à época, inexistindo, portanto, irregularidade no ato de assinatura da avença, que foi precedido de diversos pareceres técnicos, jurídicos e de áreas especializadas, isto é, de documentos conclusivos que apontaram para regularidade dos ajustes.
Nesse diapasão, o Sr. Mário Augusto Lopes Moyses assevera que apenas assinou os convênios Siafi 724404/2009 e 723876/2009, não tendo participado das análises prévias de conformidade nem do acompanhamento das avenças, pois isso não fazia parte de suas atribuições.
Também foi trazido o argumento de que os convênios eram submetidos à análise jurídica prévia pela Consultora Jurídica da Advocacia-Geral da União junto ao MTur (Decreto Federal 6.546, de 25/7/2008, art. 7º, inciso VI, alínea 'c') (p. 9-10) . De fato, segundo o art. 31 da Portaria Interministerial 127, de 29/5/2008, a celebração do convênio seria precedida de análise e manifestação conclusiva pelos setores técnicos e jurídico do órgão contratante.
Nessa mesma linha, o Sr. Frederico Silva da Costa, a despeito de não discordar que caberia à sua pasta, a Secretaria Nacional de Programas de Desenvolvimento do Turismo, orientar, acompanhar e supervisionar e responsabilizar-se pela análise técnica e documental referente a convênios, defende-se ao afirmar que em nenhum momento o seu nome foi mencionado nos acórdãos recorridos, os quais jamais indicaram de que forma teria ele cometido as supostas e genéricas irregularidades. Ainda, o recorrente atribuiu a competência da fiscalização propriamente dita ao Corpo Técnico do órgão.
O recorrente Waldemar Manoel Silva de Souza (ex-Secretário Executivo do Ministério do Esporte) , além de ressaltar que celebrou apenas um convênio com a Oscip irregular, com adaptações, trouxe argumentos semelhantes aos apresentados pelo Sr. Mário Augusto Lopes Moyses.
Análise
É certo que a responsabilidade do agente público não se presume, para que esta ocorra é necessário a existência de dano ou a ocorrência de irregularidade, do nexo causal entre estes e a conduta dolosa ou culposa do agente para a imputação do débito ou da irregularidade.
No presente caso, as responsabilidades foram imputadas visto que os convênios foram firmados com Oscip irregular, sendo que para a culpa foi considerado o simples ato de assinatura (signatários) . 
Não há como negar que todos os convênios celebrados previamente ao ato final de assinatura passaram por diversos setores técnicos e jurídicos, que apontaram e concluíram para que a avença fosse feita.
No âmbito do Ministério do Turismo, que estão relacionados os responsáveis Sr. Mário Augusto Lopes Moyses (ex-Secretário Executivo) e o Sr. Frederico Silva da Costa (ex-Secretário Nacional de Programas de Desenvolvimento do Turismo) , segundo o Regimento Interno do órgão ministerial (Mtur, peça 5) , a análise técnica e documental de convênios, contratos e congêneres cabia à Secretaria Nacional de Políticas de Turismo e à Secretaria Nacional de Programa de Desenvolvimento do Turismo (art. 39, inciso XIII, e art. 58, inciso X (p. 7-8) .
Dessa forma, a respeito do Sr. Mário Augusto Lopes Moyses (ex-Secretário Executivo) , entende-se que não houve culpa in vigilando, que é caracterizada pela falta de fiscalização sobre procedimentos exercidos por outrem. Tal situação ocorre quando é exigido do delegante atuações também em nível operacional, ou seja, que possibilitem a fiscalização dos atos praticados. No presente caso, considerando a gama de autuação de um Secretário Executivo, não é razóavel exigir deste dirigente máximo uma atuação em nível operacional (ausência de exigibilidade de conduta diversa) , mas somente em estratégico, sob pena de tornar sem sentido o instituto da delegação de competência e inviabilizar o exercício das tarefas próprias e privativas da autoridade delegante
Diferentemente, no tocante ao Sr. Frederico Silva da Costa (ex-Secretário Nacional de Programas de Desenvolvimento do Turismo) , conforme Regimento Interno do Mtur, suas atribuições estavam ligadas diretamente ao cerne das irregularidades discutidas, isto é, a aprovação de convênio com entidade Oscip em situação irregular, portanto, a alegação de que tais atos foram praticados pelo corpo técnico não merece prosperar, pois se tratavam de atos de competência primária que foram delegados para técnicos, que teriam de ser fiscalizados e supervisionados. Portanto, nessa situação, caracteriza-se a culpa in vigilando. Nesse sentido há julgados recentes desta Corte de Contas:
A culpa in vigilando é caracterizada pela falta de fiscalização sobre procedimentos exercidos por outrem. Contudo, não é possível o exercício da supervisão de forma irrestrita, sob pena de tornar sem sentido o instituto da delegação de competência e inviabilizar o exercício das tarefas próprias e privativas da autoridade delegante. (Acórdão 1581/2017-TCU-Primeira Câmara, de relatoria do Ministro José Múcio Monteiro) 
A delegação de poderes não exime a responsabilidade do gestor por atos de sua competência primária, pois, ao delegar suas atribuições, o administrador tem obrigação de escolher bem o subordinado e assume o ônus de supervisioná-lo. (Acórdão 10463/2016-TCU-Segunda Câmara, de relatoria do Ministro André de Carvalho) 
A responsabilidade da autoridade delegante pelos atos delegados não é automática ou absoluta, sendo imprescindível para definir essa responsabilidade a análise das situações de fato que envolvem o caso concreto. A falta de fiscalização (culpa in vigilando) , o conhecimento do ato irregular praticado ou a má escolha do agente delegado (culpa in eligendo) podem conduzir, se comprovados, à responsabilidade daquela autoridade. (Acórdão 8028/2016-TCU-Segunda Câmara, de relatoria da Ministra Ana Arraes) 
Relativamente ao Sr. Waldemar Manoel Silva de Souza, que foi Secretário-Executivo do Ministério do Esporte, registra-se que se trata de caso semelhante ao do ex-Secretário Executivo do Ministério do Turismo, pois conforme alega o recorrente ex-responsável pela pasta no ME, a proposta de convênio não tramitou na Secretaria Executiva do Ministério, mas na Secretaria Nacional de Desenvolvimento do Esporte e Lazer (SNDEL) , tendo sido objeto de análise pela equipe técnica e objeto de aprovação pela Diretora do Departamento de Políticas Sociais, Esporte e Lazer e da Secretária Nacional da SNDEL (peça 5) ; foi também aprovada pela Consultoria Jurídica do Ministério do Esporte (peça 9) .
Sendo assim, pelos mesmos argumentos já produzidos em relação ao ex-gestor do MTur, entende-se que não houve culpa in vigilando, já que, no caso concreto, não é razoável exigir que, ante a função de comando geral executiva exercida o Secretário-Executivo do Ministério do Esporte tenha de conferir minuciosamente cada convênio por ele assinado, uma vez que dispõe de toda uma estrutura técnica para desempenhar esse papel.
 Da ausência de culpa (grosseira) , má-fé ou dolo
Com o argumento de defesas, todos recorrentes alegam que suas condutas não foram caracterizadas como má-fé, não houve a comprovação de dolo, bem como conluio.
Análise
A respeito do assunto, cabe esclarecer que no âmbito dos processos de sua competência, a responsabilidade dos jurisdicionados perante o TCU é de natureza subjetiva, caracterizada mediante a presença de simples culpa stricto sensu, sendo desnecessária a caracterização de conduta dolosa ou má-fé do gestor para que este seja responsabilizado. Desse modo, é suficiente a quantificação do dano, a identificação da conduta do responsável que caracterize sua culpa, seja por imprudência, imperícia ou negligência, e a demonstração do nexo de causalidade entre a conduta culposa (stricto sensu) e a irregularidade que ocasionou o dano ao erário. Já a culpa grave ou grosseira é variável subjetiva considerada apenas para a dosimetria da apenação, se for o caso, ou seja, não como análise para fins de excludente de culpabilidade.
No presente caso, considerando as análises de nexo causal do tópico anterior, considerou-se que os responsáveis ex-Secretários Executivos respectivamente do MTur e ME, Srs. Mário Augusto Lopes Moyses e Waldemar Manoel Silva de Souza, não tiveram culpa in vigilando. Suas condutas foram executadas com base em prévios pareceres técnicos e jurídicos, nos quais não pareceu razoável exigir responsabilidade pormenorizada por aspectos estritamente formais dos convênios realizados. Tal situação, caracteriza, portanto, ausência de potencial consciência da ilicitude, que exclui a culpabilidade.
Distintivamente, o recorrente Frederico Silva da Costa tinha competência primária e direta sobre os atos que poderiam ter evitado a realização do convênio 744042/2010 com Oscip que estava irregular. Nesse diapasão, considerou-se que houve culpa in vigilando de sua parte, pois se tratava de atos compatíveis com as atribuições de seu cargo, no qual o corpo técnico era mero auxiliar de seus trabalhos. Por conseguinte, independentemente de sua falta de dolo, culpa grosseira ou ausência de comprovação de dolo, seus atos se subsumem à construção jurídica de responsabilização pelo Tribunal de Contas da União.
Da (in) observância da proporcionalidade na aplicação da sanção
Ao abordar a tese de que a proporcionalidade não foi observada na aplicação da sanção de multa (art. 58 da Lei 8.443/1992) , o recorrente Mario Augusto Lopes Moyses faz considerações acerca falta de motivação e de explicitação dos critérios utilizados na aplicação da sanção.
Análise
Inicialmente, tem-se por pertinente rememorar a condenação sofrida pelos recorrentes:
9.3. aplicar aos Srs. Mário Augusto Lopes Moyses, Frederico Silva da Costa, Waldemar Manoel Silva de Souza e Paul Israel Singer, individualmente, a multa prevista no art. 58, incisos II e III, da Lei nº 8.443, de 1992, no valor de R$ 40.000,00 (quarenta mil reais) , fixando-lhes o prazo de 15 (quinze) dias, contados da notificação, para que comprovem, perante o Tribunal, o recolhimento das referidas quantias aos cofres do Tesouro Nacional, atualizadas monetariamente na forma da legislação em vigor; (Acórdão 772/2017-TCU-Plenário) 
Segundo o art. 58, incisos II e III, da Lei 8.443/1992, o Tribunal poderá aplicar multa aos responsáveis, dentre outras razões, por "ato praticado com grave infração à norma legal ou regulamentar de natureza contábil, financeira, orçamentária, operacional e patrimonial (inciso II) " e por "ato de gestão ilegítimo ou antieconômico de que resulte injustificado dano ao Erário (inciso III) ". Para essas sanções, segundo o RI/TCU, art. 267, incisos II e III, o valor da multa pode ser compreendido entre 5% e 100% do valor atualizado máximo de multa. 
No período de 2017, quando foi prolatada o acórdão, o valor máximo da multa que se refere o art. 58 da Lei 8.443/1992 era de R$ 58.269,07, conforme Portaria TCU 46/2017. Assim, percebe-se que os responsáveis foram condenados em 69% do valor máximo da multa, ou seja, dentro dos parâmetros legais. 
Sobre a gradação/dosimetria da multa/pena, o Tribunal possui diversos julgados, conforme excertos abaixo:
No âmbito do TCU, a dosimetria da pena tem como balizadores o nível de gravidade dos ilícitos apurados, com a valoração das circunstâncias fáticas e jurídicas envolvidas, e a isonomia de tratamento com casos análogos. O Tribunal não realiza dosimetria objetiva da multa, comum à aplicação de normas do Direito Penal, e não há um rol de agravantes e atenuantes legalmente reconhecido. (Acórdão 992/2017-TCU-Plenário, de relatoria do Exm. Ministro Augusto Nardes) 
A dosimetria do valor da multa é pautada pelo nível de gravidade dos ilícitos, pela materialidade destes e pelo grau de culpabilidade do agente, não guardando relação com a capacidade financeira do responsável. (Acórdão 939/2017-TCU-Plenário, de relatoria do Exm. Ministro Bruno Dantas) 
Além do nível de gravidade dos ilícitos, da materialidade envolvida, do grau de culpabilidade do agente e das circunstâncias do caso concreto, o TCU pode considerar na dosimetria da pena, como fatores atenuantes, o fornecimento de informações que venham a contribuir com as apurações e o reconhecimento da participação nos ilícitos. (Acórdão 483/2017-TCU-Plenário, de relatoria do Exm. Ministro Bruno Dantas) 
A capacidade econômica dos responsáveis não constitui critério para a gradação das multas aplicadas pelo TCU, mas sim o grau de culpabilidade dos apenados e as circunstâncias fáticas do caso concreto. (Acórdão 7602/2015-TCU-Primeira Câmara, de relatoria do Exm. Ministro Bruno Dantas) 
A gradação da multa não se dá a partir de critérios objetivos, pré-fixados, mas sim de acordo com as circunstâncias de cada caso. O que se afere é a conduta e não a capacidade econômico-financeira do responsável. (Acórdão 6222/2013-TCU-Segunda Câmara, de relatoria do Exm. Ministro Raimundo Carreiro) 
A gradação no valor da multa aplicada ao gestor, em atendimento ao princípio da proporcionalidade, leva em consideração a atribuição do exercício do cargo e se a sua atuação/omissão se deu em parte ou em todo o período em que a irregularidade foi perpetrada. (Acórdão 1340/2012-TCU-Plenário, de relatoria da Exma. Ministra Ana Arraes) 
No presente processo, a condenação teve por origem ato impugnado comum para todos os responsáveis, ressalvadas suas lotações distintas. A despeito de a multa ter sido igual para todos os responsáveis (R$ 40.000,00) , o Sr. Mário Augusto Lopes Moyses foi responsável pela assinatura de dois convênios com a Oscip Tercon Brasil (724404/2009 e 723876/2009) , o Sr. Frederico Silva da Costa foi responsável pela assinatura do Convênio 744042/2010 e o Sr. Waldemar Manoel Silva de Souza foi responsável pela assinatura do Convênio 748065/2010.
Cabe rememorar também que, na análise da dosimetria da condenação/multa havia de ter sido considerado que se tratavam de responsáveis com cargos distintos, ou seja, ex-Secretários Executivos e Ex-Secretário Nacional de Programas de Desenvolvimento do Turismo, portanto, com o grau de culpabilidade diferentes.
Portanto, tendo em vista que não foi considerado como critério balizador da dosimetria da multa a quantidade de atos impugnados, bem como a distinção dos cargos dos responsáveis, entende-se que não houve observação aos princípios da razoabilidade e da proporcionalidade, na medida que os atos ilícitos considerados mais graves tiveram uma penalidade igual em relação aos de gravidade de menor intensidade.
Sendo assim, merece prosperar tais razões recursais. Considerando que tal argumento é caracterizador de circunstâncias objetivas observadas neste caso, isto é, aproveitável aos demais responsáveis, mesmo quando não recorrentes, o provimento da presente razão recusal aproveita também ao responsável Paul Israel Singer, nos termos do art. 281 do RI/TCU.
CONCLUSÃO
Em face da análise das razões recursais apresentadas, concluiu-se que:
	a) 	Não houve prescrição, os fatos irregularidades ocorreram em 2009-2010 e o ato que ordenou as audiências se deu em 20/7/2016 (peças 12-17) , isto é, o prazo decenal não transcorreu. A jurisprudência desta Corte de Contas é firme no entendimento de que o prazo em questão é o estipulado no art. 205 do Código Civil, isto é, de 10 anos, tendo como prazo inicial (ad a quo) a data da ocorrência da irregularidade e final (ad quem) a data do ato que ordenar a possibilidade de contraditório;
	b) Houve cerceamento de defesa, pois as audiências foram promovidas 6 anos após as condutas imputadas sem a devida individualização da conduta, bem como com ausência de especificação dos objetos impugnados;
 	c) Está ausente o nexo de causalidade entre as irregularidades apuradas e as condutas dos recorrentes Srs. Mário Augusto Lopes Moyses e Waldemar Manoel Silva de Souza, ante a falta de exigibilidade de conduta diversa. Diferentemente, em relação ao Sr. Frederico Silva da Costa, tendo em vista que suas atribuições primárias estavam ligadas diretamente aos fatos irregularidades imputados, considerou-se que o responsável agiu com culpa in vigilando, haja vista o corpo técnico responsável pela análise ser diretamente responsável e ter feito papel de mero auxiliar nas tarefas de análises;
	d) Nos processos perante o Tribunal de Contas da União não há a necessidade de comprovação de má-fé ou dolo. A culpa grosseira ou grave é considerada apenas para fins de dosimetria da apenação, se for o caso;
	e) Os responsáveis Srs. Mário Augusto Lopes Moyses e Waldemar Manoel Silva de Souza além de não serem diretamente competentes para a celebração dos respectivos convênios viciados com a Oscip, tiveram suas condutas baseadas em pareceres técnicos e jurídicos, isto é, caracterizou-se a ausência de potencial consciência de ilicitude; e
	f) Na aplicação da multa do art. 58 da Lei 8.443/1992 não foi considerado como critério balizador da dosimetria da multa a quantidade de atos impugnados, bem como a distinção dos cargos dos responsáveis, portanto, não foi observado os princípios da razoabilidade e da proporcionalidade.
V - PROPOSTA DE ENCAMINHAMENTO
Ante o exposto, submetem-se os autos à consideração superior, propondo-se, com fundamento nos arts. 48 da Lei 8.443/1992:
 	I - conhecer dos pedidos de reexame interpostos pelos Srs. Waldemar Manoel Silva de Souza, Mario Augusto Lopes Moyses e Frederico Silva da Costa contra o Acórdão 772/2017-TCU-Plenário, e, no mérito, dar-lhes provimento, de modo a tornar sem efeito a multa que lhes foi aplicada no item 9.3 do acórdão recorrido.
	II - em relação ao responsável Paul Israel Singer, considerando o provimento de razões recursais cujas circunstâncias são objetivas, ou seja, aproveitáveis aos demais responsáveis solidários, tornar sem efeito a multa que lhe foi aplicada no item 9.3 do acórdão recorrido.
	III - 	dar ciência da deliberação aos recorrentes, às Unidades Jurisdicionadas e a Unidade Técnica responsável pela realização das comunicações".
	É o relatório.

Luene Gomes Santos (OAB-DF 16.727), Renata Machado de Araújo Machado (OAB/DF 38.097), Thiago Machado de Carvalho (OAB/DF 26.973), Luiz Fernando de Moraes (OAB-DF 27.437), Celso Cordeiro de Almeida e Silva (OAB-SP 161.995), Pedro Estevam Alves Pinto Serrano (OAB-SP 90.846) e outros.

Não atuou.

ATOS DE REFORMA. ALTERAÇÃO DE UMA DAS CONCESSÕES PARA ELEVAÇÃO, EM UM GRAU HIERÁRQUICO, DO POSTO SOBRE O QUAL CALCULADOS OS PROVENTOS DO INATIVO, EM FACE DA SUPERVENIÊNCIA DE INVALIDEZ PERMANENTE DECORRENTE DE DOENÇA ESPECIFICADA EM LEI. MILITAR ANTERIORMENTE REFORMADO COM PROVENTOS JÁ CALCULADOS SOBRE O POSTO HIERÁRQUICO SUPERIOR, POR TEMPO DE SERVIÇO. AUSÊNCIA DE PREVISÃO LEGAL PARA EXTENSÃO DA VANTAGEM ESTABELECIDA NO ART. 110 DA LEI 6.880/1980 A MILITARES JÁ REFORMADOS, BEM COMO PARA O ACRÉSCIMO DE DOIS POSTOS NO CÁLCULO DOS PROVENTOS. NEGATIVA DE REGISTRO. DETERMINAÇÕES. LEGALIDADE E REGISTRO DAS DEMAIS CONCESSÕES.

REPRESENTAÇÃO (REPR)

Secretaria de Recursos (SERUR); Secretaria do TCU no Estado do Ceará (Sec-CE).

Trata-se de pedidos de reexame interpostos pelos srs. Waldemar Manoel Silva de Souza, secretário executivo do Ministério do Esporte, Mário Augusto Lopes Moyses, secretário executivo do Ministério do Turismo, e Frederico Silva da Costa, secretário nacional de programas de desenvolvimento do turismo, em desfavor do Acórdão 772/2017-TCU-Plenário. Por meio dessa deliberação, esses gestores foram multados em R$ 40.000,00, com fundamento no art. 58, incisos II e III, da Lei 8.443/1992.
2.	Este processo examinou originariamente representação destinada à apuração de responsabilidade dos gestores de três Ministérios (do Turismo, do Trabalho e Emprego e do Esporte) signatários de convênios celebrados com a Oscip Tercon Brasil, todos firmados em curto interregno de tempo, sem que fosse adotada qualquer medida preventiva dos subsequentes danos ao Erário causados pela convenente. Os recorrentes foram condenados em razão da celebração dos seguintes ajustes:
	Convênio
	Concedente
	Signatário
	Valor
	Objeto

	724404/2009
	Ministério do Turismo
	Mário Augusto Lopes Moyses
	R$ 200.000,00
	Promoção do Turismo do Município de Acaraú/CE

	723876/2009
	Ministério do Turismo
	Mário Augusto Lopes Moyses
	R$ 2.000.000,00
	Realização de Cursos de Qualificação para a Cadeia Produtiva do Turismo em Municípios da Bahia

	744042/2010
	Ministério do Turismo
	Frederico Silva da Costa
	R$ 1.000.000,00
	Realização de Cursos de Qualificação Para a Cadeia Produtiva do Turismo no Ceará

	748065/2010
	Ministério do Esporte
	Waldemar Manoel Silva de Souza
	R$ 2.100.000,00
	Desenvolvimento de atividades recreativas e de lazer para crianças, adolescentes, jovens, adultos, idosos e portadores de deficiência

3.	Para todos esses convênios, foram autuadas tomadas de contas especiais, sendo que em três deles houve condenação em débito correspondente ao total dos recursos repassados. O único pendente de julgamento é o Convênio 723876/2009, dada a dificuldade de localizar a Oscip Tercon Brasil e os dirigentes da entidade para responder à citação, problema este que se repetiu nos processos já julgados. Outra característica comum: os julgamentos ocorreram à revelia da convenente e dos presidentes da entidade, aspecto que demonstra a desídia dos jurisdicionados, que sequer tentaram demonstrar a boa e regular aplicação do montante recebido.
4.	Além desses convênios, há outros firmados com a mesma entidade que estão em situação de inadimplência por motivo idêntico: não comprovação da boa e regular aplicação dos recursos públicos. Ao longo de todos esses ajustes, restou demonstrada a incapacidade da entidade de executar as ações. 
5.	A Portaria Interministerial 127/2008, vigente na época dos fatos, exigiu das entidades privadas sem fins lucrativos recebedoras de recursos oriundos do Orçamento Fiscal a realização de um cadastro, para o qual as instituições deveriam apresentar, dentre outras coisas, comprovação da qualificação técnica e da capacidade operacional, mediante declaração de funcionamento regular nos três anos anteriores ao credenciamento, emitida por três autoridades do local de sua sede (art. 18, VII) . 
6.	Observa-se portanto que, para fins de demonstração da capacidade operacional da instituição, exigia-se tão somente a apresentação de declarações unilaterais, circunstância que inevitavelmente expõe a administração pública federal a riscos desnecessários. Independentemente dessa discussão, observou-se que a Oscip Tercon Brasil, sediada em Salvador/BA, não atendeu tal requisito quando celebrou os convênios apurados no presente processo. A seguir, passo a descrever os documentos apresentados, esclarecendo que todos estão publicados no Portal de Convênios do Governo (https://www.convenios.gov.br/siconv/proposta/ConsultarProposta/ConsultarProposta.do) . 
7.	No Convênio 724404/2009 (Ministério do Turismo, signatário: sr. Mário Augusto Lopes Moyses) , as declarações de capacidade técnica foram emitidas pelos prefeitos de Salinas da Margarida/BA, de Jiquiriçá/BA e de Araguanã/TO, que atestam a prestação de serviços pela Tercon Brasil em eventos festivos na cidade. Tais documentos não poderiam ser aceitos, uma vez que foram emitidos por autoridades estranhas ao local da sede da entidade.
8.	Consta também três declarações de funcionamento regular emitidas pelos deputados federais Roberto Britto (PP/BA) , Severiano Alves (PDT/BA) e Eudes Xavier (PT/CE) , este último autor da emenda parlamentar que destinou recursos. A informação constante nos documentos é lacônica: a entidade vem funcionando regularmente desde a fundação. Novamente esses elementos não atendem às exigências da Portaria Interministerial 127/2008, seja porque existe parlamentar estranho ao estado da Bahia, seja porque não especificam quais seriam os projetos desenvolvidos anteriormente que levaram as referidas autoridades àquela conclusão. 
9.	O mesmo padrão pode ser observado no Convênio 723876/2009 (Ministério do Turismo, signatário: sr. Mário Augusto Lopes Moyses) e no Convênio 744042/2010 (Ministério do Turismo, signatário: sr. Frederico Silva da Costa) . Foram apresentadas as mesmas seis declarações, emitidas pela Associação Filhos do Mundo, localizada em Lauro de Freitas/BA, pelo secretário de agronegócio de Acaraú/CE, pela Associação Estadual de Cooperação Agrícola, sediada em Salvador/BA, pelo subsecretário de educação de Salvador/BA, pelo prefeito de Salinas da Margarida/BA (não está datada) e pelo prefeito de Jiquiriçá/BA. 
10.	Algumas inclusive são idênticas. Os documentos apresentados pela Associação Filhos do Mundo, pela Associação Estadual de Cooperação Agrícola e pelo subsecretário de educação de Salvador/BA, por exemplo, relatam a experiência na execução, gerenciamento, acompanhamento e avaliação de projetos sociais, principalmente no desenvolvimento de projetos de articulação, mobilização, capacitação de comunidades e grupos sociais fragilizados. Também merece registro que nenhuma indicou se havia funcionamento regular nos três anos anteriores ao cadastro, como exigia a Portaria 127/2008, tampouco individualizou ou indicou quando foram realizadas as atividades. Tais constatações prejudicam, a meu ver, a validade dos atestados.
11.	No Convênio 748065/2010 (Ministério do Esporte, signatário: sr. Waldemar Manoel Silva de Souza) , a convenente apresentou declaração emitida pelo secretário de juventude da prefeitura de Fortaleza/CE, pelo ex-deputado federal (pelo Estado do Ceará) Eudes Xavier - autor da emenda que destinou recursos - e pelo prefeito de Acaraú/CE. Todas as declarações são idênticas, mudando apenas o emissor, e apenas afirmam que a entidade vem funcionando regularmente desde sua fundação. 
12.	Repetem as mesmas falhas já mencionadas: não indicam as atividades que levaram as autoridades a atestar a capacidade técnica da Oscip Tercon Brasil, tampouco o período em que foram prestados os serviços. Vale lembrar que são documentos emitidos por agentes estranhos ao local da sede da Oscip. 
13.	Lançadas as considerações, reputo que todas essas certidões de capacidade técnica não poderiam ser aceitas.	 
14.	Cabe agora analisar os argumentos dos recorrentes e identificar se, à luz de cada caso concreto, é justificável a punição aplicada a eles. 
15.	Os recorrentes alegam basicamente: a) ocorrência da prescrição; b) cerceamento de defesa, tendo em vista a ausência de indicação dos convênios impugnados nos ofícios de audiência; c) falta de nexo de causalidade entre as irregularidades e as condutas dos recorrentes, em especial pelo fato de a assinatura dos ajustes ter sido precedida de análise pelas áreas técnica e jurídica; d) desproporcionalidade da sanção; e e) ausência de dolo ou culpa grave.
16.	A Secretaria de Recursos analisou esses argumentos e propôs, ao fim, dar provimento aos apelos de modo a tornar sem efeito as multas aplicadas. Para a unidade técnica, houve cerceamento de defesa, pois as audiências não individualizaram as condutas; está ausente o nexo de causalidade entre as condutas e as irregularidades, dado que a celebração dos convênios foi precedida de pareceres técnicos e jurídicos; e a multa não considerou a quantidade de convênios firmados, tampouco o cargo ocupado pelos recorrentes.
17.	Divirjo dos pronunciamentos precedentes, pelas razões que passo a expor. Proporei o provimento do apelo apresentado pelo sr. Waldemar Manoel Silva de Souza e a negativa de provimento aos recursos apresentados pelos srs. Mário Augusto Lopes Moyses e Frederico Silva da Costa. Como será visto a seguir, era recorrente no Ministério do Turismo a celebração de convênios com entidades que não detinham condições técnicas ou operacionais de executarem os objetos dos ajustes firmados, fator que justifica, a meu ver, a reprimenda aplicada no acórdão recorrido aos srs. Mário Augusto e Frederico. 
18.	Passo ao exame das questões trazidas nos recursos. 
19.	No tocante à prescrição, cabe ressaltar que, no Acórdão 1441/2016-TCU-Plenário resolveu incidente de uniformização de jurisprudência, optando pela aplicação dos comandos previstos no Código Civil, em especial no art. 205 (prazo decenal) . Dessa forma, considerando que os convênios foram celebrados no ano de 2009 (data das irregularidades) e que a audiência dos gestores foi ordenada em 20/7/2016, mediante despacho do titular da unidade técnica (peça 13) , as sanções aplicadas não estavam prescritas. 
20.	A tese do cerceamento de defesa, suscitada pelo sr. Mário Augusto Lopes Moyses, fundamenta-se no fato de que os ofícios de audiência não mencionaram os convênios assinados pelos gestores. Estando as irregularidades minimamente identificadas no ofício de audiência (celebração de convênios com a Oscip Tercon Brasil em curto interregno de tempo, sem que nenhuma medida preventiva de dano tivesse sido adotada tempestivamente, sobretudo se considerada a recorrente situação de inadimplência dessa entidade em convênios anteriormente celebrados) , não configura prejuízo à defesa o fato de a comunicação não conter indicação dos convênios em que a falha ocorreu. 
21.	Isso porque, juntamente com o ofício, foi encaminhada a instrução da unidade técnica (peça 11) que continha detalhadamente todas as imputações. Nas páginas 1 e 2 da referida peça há relação de convênios e respectivos signatários, inexistindo, portanto, qualquer cerceamento de defesa. O recorrente tinha conhecimento inequívoco acerca de quais foram os instrumentos impugnados, como pode ser visto na seguinte passagem das razões de justificativa apresentadas:
"De início, importa ressaltar que o Manifestante, na qualidade de Secretário-Executivo do Ministério do Turismo, apenas assinou os Convênios nos 724.404/2009 e 723.876/2009, não tendo participado de análises prévias de conformidade nem tampouco do acompanhamento da execução das avenças, por serem funções alheias à sua esfera de atribuições."  (defesa do sr. Mário Augusto Lopes Moyses, peça 41, p. 4) .
22.	A preliminar, portanto, deve ser rejeitada.
23.	Os recorrentes argumentam, de forma geral, que as assinaturas dos convênios foram precedidas de análises técnica e jurídica, ambas favoráveis à concretização dos ajustes, não sendo possível imputar responsabilidade aos signatários dos instrumentos. Como se percebe, a controvérsia reside na culpabilidade dos secretários sob o prisma do dever de vigilância. 
24.	A jurisprudência do TCU, a exemplo do Acórdão 1715/2008-TCU-Plenário, consolidou-se no sentido de que os dirigentes têm a obrigação de acompanhar, controlar e fiscalizar a execução dos atos de seus subordinados, além de escolher seus auxiliares diretos com esmero, sob pena de responder por culpa in vigilando e culpa in elegendo. 
25.	Por outro lado, há julgados desta Corte, caso do Acórdão 1971/2013-TCU-Plenário, que eximem de responsabilidade as autoridades máximas e seus substitutos quando for necessária uma revisão minuciosa dos atos praticados pelos subordinados. Esse entendimento é aplicado normalmente quando se está diante de falhas que só poderiam ser detectadas caso fosse necessária uma completa revisão dos atos praticados pelos subordinados, de que são exemplos o recálculo do quantitativo de determinado serviço ou a necessidade de nova vistoria in loco para constatar a falsidade do que fora atestado pelo agente público. 
26.	Dito isso, em regra entendo não ser razoável exigir de ocupantes do cargo de secretário-executivo a análise detalhada do material apresentado pelas proponentes a fim de verificar se possuem capacidade de bem executar as ações previstas no plano de trabalho, sobretudo quando os pareceres técnico e jurídico recomendavam a celebração dos ajustes. 
27.	Pensar de forma contrária equivaleria a exigir, por parte dos secretários-executivos, a completa revisão de todas as etapas até a celebração do convênio. Significa verificar, inclusive, se o estatuto da entidade está juntado nos autos, se foi apresentada a relação nominal dos dirigentes da instituição, se há débitos pendentes perante o poder público, se tais dirigentes são servidores, dentre muitas outras coisas. 
28.	A meu ver, essas funções não competem, em regra, à autoridade responsável pela assinatura do negócio jurídico, sob pena de inviabilizar as atividades ministeriais. Afinal, conforme Lei de Introdução às normas do Direito Brasileiro (art. 22) , na interpretação das normas, o julgador deve levar em consideração os obstáculos e as dificuldades reais do gestor. Por essa razão, proponho dar provimento ao apelo interposto pelo sr. Waldemar Manoel Silva de Souza.
29.	Entretanto, no caso do Ministério do Turismo, a celebração de convênios com entidades que não detinham condições técnicas ou operacionais de executarem os objetos dos ajustes firmados não pode ser vista como uma falha isolada. Trata-se na verdade de uma verdadeira prática disseminada, impedindo assim que as condutas irregulares imputadas aos gestores daquele ministério sejam tratadas de forma individualizada e isolada umas das outras. 
30.	Devem, sim, ser analisadas dentro de um contexto em que os recursos, na maior parte dos casos oriundos de emendas parlamentares, eram transferidos a várias entidades privadas sem qualquer crivo quanto ao destinatário e às atividades propostas. Cito, por exemplo, a Operação Voucher da Polícia Federal, que investigou a liberação de verbas para empresas de fachada no estado do Amapá, as quais, além de não executarem os serviços, apresentavam comprovantes de despesas fraudulentos. Os dois recorrentes vinculados ao Ministério do Turismo foram, inclusive, presos naquela investigação policial. 
31.	Passo a mencionar alguns casos concretos, todos contemporâneos aos termos examinados nestes autos. 
32.	O Convênio 749.928/2010 foi celebrado com a Fundação XXVII de Setembro (signatário: sr. Frederico Silva da Costa) e só não resultou em prejuízo aos cofres públicos por causa de uma cautelar proferida no âmbito do TC Processo 031.366/2011-2. Verificou-se que a convenente pretendia transferir o objeto do ajuste a uma empresa de fachada que não possuía empregados contratados nos quatro anos anteriores à celebração do ajuste.
33.	 Conduta semelhante ocorreu em 38 convênios firmados com a Premium Avança Brasil e em dezenove ajustes pactuados com o Instituto Educar e Crescer para a realização de eventos em municípios brasileiros. Neles, a conduta da convenente consistia em delegar, de forma fraudulenta, todas as ações para terceiros coligados, subcontratados estes que não foram localizados em fiscalização promovida pela Controladoria-Geral da União (CGU) . Estes fatos levaram a instalação de dezenas de tomadas de contas especiais, sendo apurado dano ao Erário no montante acumulado de R$ 19.491.800,00. Destaco que os termos contaram com a assinatura de pelo menos um dos recorrentes.
34.	Por idêntica razão (assinatura de convênios com base em pareceres sem a suficiente e adequada análise dos requisitos legais/normativos quanto à qualificação técnica e capacidade operacional e administrativa das entidades proponentes para a execução das ações alusivas aos objetos dos respectivos instrumentos) , mas em ajustes distintos, o sr. Mário Augusto Lopes Moysés foi multado no TC Processo 026.468/2011-5. 
35.	Ou seja, a conduta que ora se examina não constituía fato isolado, pelo menos no Ministério do Turismo, mas sim uma prática disseminada. Não por outra razão, os recorrentes vinculados àquela pasta respondem diversos processos no TCU. Atualmente há 26 tomadas de contas especiais em trâmite que têm como responsável o sr. Mário Augusto Lopes Moysés. Em relação ao sr. Frederico Silva da Costa, são quatro. 
36.	Lembro que a Lei de Introdução às normas do Direito Brasileiro (art. 22, § 2º) estabelece que o julgador, na aplicação de sanções, deverá considerar a natureza e a gravidade da infração cometida, as circunstâncias agravantes ou atenuantes e os antecedentes do agente. Outrossim, o agente deverá responder pessoalmente por suas decisões ou opiniões técnicas em caso de dolo ou erro grosseiro (art. 28 da LINDB) . Sendo assim, a conduta do caso concreto deve ser avaliada em conjunto com os elementos externos, examinados em outros processos, que demonstram a existência de um ambiente prejudicial ao interesse público no âmbito do Ministério do Turismo.
37.	Evidente que a noção de erro grosseiro, vista como aquele que poderia ser percebido por pessoa com diligência abaixo do normal (Acórdão 2391/2018-TCU-Plenário) , considera as circunstâncias fáticas existentes no momento da celebração dos convênios, ou seja, há maior grau de culpabilidade nos casos em que falhas idênticas (celebração de convênios com entidades sem capacidade técnica e/ou operacional) são repetitivamente praticadas.
38.	Lançadas essas considerações e considerando as circunstâncias agravantes e os antecedentes dos gestores lotados no Ministério do Turismo, proponho negar provimento aos apelos dos srs. Mário Augusto Lopes Moyses e Frederico Silva da Costa. Ressalto que, no caso específico deste último, na época secretário nacional de programas de desenvolvimento do turismo, o grau de reprovabilidade de sua conduta é maior. A responsabilidade desse recorrente na análise da capacidade operacional das proponentes era direta, pois, nos termos do Regimento Interno do Ministério do Turismo, a unidade da qual era titular tinha a atribuição de apoiar a formação, o aperfeiçoamento, a qualificação e a capacitação de recursos humanos para a área do turismo, além de promover o cadastramento dos prestadores de serviços turísticos.
39.	Isso explica, a meu ver, por que sua multa foi no mesmo patamar de um secretário executivo que assinou maior número de convênios. 
40.	Essa extensa relação problemática não pode ser visualizada no caso do sr. Waldemar Manoel Silva de Souza, ex-secretário-executivo do Ministério do Esporte. Referido recorrente consta como responsável em apenas uma tomada de contas especial, destinada a apurar pagamentos indevidos no serviço de apoio ao gerenciamento para organização e realização da Copa do Mundo de Futebol 2014. Não há julgamento de mérito ainda, mas a unidade técnica e o Ministério Público junto ao TCU opinaram pela regularidade das contas desse gestor (peças 159 e 166 do TC Processo 003.071/2013-8) . 
41.	Em resumo: entendo que, em regra, não é razoável exigir do secretário executivo que reexaminasse minuciosamente o teor de todos os documentos analisados e chancelados pelas áreas técnica e jurídica. Esse entendimento não se aplica evidentemente quando a falha é grosseira ou quando, ao se analisar o conjunto da gestão, se identificar a recorrência da impropriedade (caso do Ministério do Turismo, por exemplo) . 
42.	Ante o exposto, voto por que seja adotada a deliberação que ora submeto a este Colegiado.
	TCU, Sala das Sessões Ministro Luciano Brandão Alves de Souza, em 3 de julho de 2019.
BENJAMIN ZYMLER 
Relator